臺灣高等法院民事判決
111年度上易字第88號
上訴人即附  孫 莉 婷
帶被上訴人          
被上訴人即  何劉鳳英
附帶上訴人              樓
訴訟代理人  何 玉 晶
上列當事人間請求侵權行為損害賠償事件，上訴人對於中華民國
110年11月30日臺灣新北地方法院110年度訴字第2226號第一審判
決提起上訴，被上訴人並為附帶上訴及訴之追加，本院於111年4
月20日言詞辯論終結，判決如下：
    主  文
上訴及附帶上訴均駁回。
上訴人應再給付被上訴人新臺幣陸萬陸仟元，及自民國一一一年
四月二十一日起至清償日止，按週年利率百分之五計算之利息。
 
第二審訴訟費用關於上訴部分，由上訴人負擔；附帶上訴部分，
由被上訴人負擔；追加之訴部分，由上訴人負擔。
    事實及理由
壹、程序方面：
    按第二審訴之變更或追加，非經他造同意不得為之，但擴張
    或減縮應受判決事項之聲明者，不在此限，民事訴訟法第44
    6條第1項、第255條第1項第3款分別定有明文。本件被上訴
    人即附帶被上訴人（下稱被上訴人）於原審請求看護費用新
    臺幣（下同）6萬6,000元（見原審附民卷第5頁）。嗣於本
    院審理時擴張請求此部分之金額為13萬2,000元（見本院卷
    第76頁）。核其上開所為，屬擴張應受判決事項之聲明，依
　　上開規定，應予准許，毋庸對造同意。
貳、實體方面：
一、本件被上訴人主張：上訴人即附帶被上訴人（下稱上訴人）
    於民國108年7月6日將車輛停放在新北市○○區○○路0段000○00
    號由伊所經營之工廠門口，嗣因要求其移置車輛而發生口角
    ，伊於上訴人轉身欲上車時，以左手拍其右肩，詎上訴人竟
    故意轉身面對伊，微屈膝並伸出雙手用力朝伊胸肩部位推去
    ，致伊向後跌倒在地，因而受有左腕橈骨遠端骨折、骨盆恥
    骨骨折等傷害（下稱系爭傷害），並受有醫療費用5萬7,362
    元、輪椅費用4,000元、看護費用13萬2,000元、薪資損失6
    萬9,300元，及非財產上之損害27萬元，合計53萬2,662元。
    爰依民法第184條第1項前段、第193條第1項、第195條第1項
    規定，求為命上訴人給付53萬2,662元及其中46萬6,662元自
    刑事附帶民事訴訟起訴狀繕本送達翌日起、6萬6,000元自附
    帶上訴狀繕本送達翌日起，均至清償日止，按週年利率百分
    之5計算利息之判決（未繫屬本院者，不予論述）。
二、上訴人則以：本件起因於被上訴人突然在伊背後動手所致，
    被上訴人就系爭傷害與有過失。又被上訴人就看護費、薪資
    損失部分，並未舉證以實其說。另本件慰撫金實屬過高，應
    予酌減等語，資為抗辯。
三、原審為上訴人一部勝訴、一部敗訴之判決，即判命上訴人應
    給付被上訴人31萬6,662元（即醫療費用5萬7,362元、輪椅
    費用4,000元、看護費用6萬6,000元、薪資損失6萬9,300元
    、慰撫金12萬元），並為准、免假執行之宣告，另駁回上訴
    人其餘之訴及假執行之聲請。上訴人就其敗訴部分不服，提
    起上訴，上訴聲明：（一）原判決不利於上訴人部分廢棄。
    （二）上開廢棄部分，被上訴人在第一審之訴及假執行之聲
    請均駁回。被上訴人答辯聲明：上訴駁回。附帶上訴及追加
    之訴聲明：（一）原判決關於駁回被上訴人後開第二項之訴
    部分廢棄。（二）上訴人應再給付15萬元及自刑事附帶民事
    訴訟起訴狀繕本送達翌日起至清償日止，按週年利率百分之
    5計算之利息。（三）上訴人應再給付6萬6,000元及自附帶
    上訴狀繕本送達翌日起至清償日止，按週年利率百分之5計
    算之利息。上訴人答辯聲明：附帶上訴及追加之訴均駁回。
四、上訴人於上開時、地明知以雙手用力推擠身材相對瘦弱且年
    邁之被上訴人，極可能使其重心不穩向後跌倒在地而發生傷
     害之結果，竟基於縱被上訴人果真跌倒受傷亦不違背其本
    意 之故意，轉身面對被上訴人，微屈膝並伸出雙手用力朝
    被上訴人胸肩部位推去，致被上訴人向後跌倒在地，因而受
    有系爭傷害之事實，業經臺灣新北地方法院以109年度易字1
    139號刑事判決（下稱另案刑事判決）認定上訴人犯傷害罪
    ，並判處拘役50日確定等節，有另案刑事判決及刑事卷宗可
    憑，且為兩造所不爭執（見原審卷第73頁），堪信為真實。
五、上訴人對於其應就系爭傷害負損害賠償責任乙節並不爭執（
    見本院卷第61 頁），然以前詞置辯，則本件應審酌者為：
    （一）被上訴人所得請求之損害賠償金額為何？（二)被上
    訴人就系爭傷害是否與有過失？茲分述如下：
（一）被上訴人所得請求之損害賠償金額為何？　　
　１、看護費用部分：
　  ⑴按親屬代為照顧被害人之起居，固係基於親情，但親屬看
      護所付出之勞力並非不能評價為金錢，雖因二者身分關係
      而免除被害人之支付義務，惟此種基於身分關係之恩惠，
      自不能加惠於加害人，故由親屬看護時雖無現實看護費之
      支付，仍應認被害人受有相當於看護費之損害，得向加害
      人請求賠償，始符公平原則，被害人仍得依民法第193條
      第1項規定求償（最高法院94年度台上字第1543號判決意
      旨參照）。 
　　⑵被上訴人因受有系爭傷害，自108年7月9日至同年月12日住
      院期間需專人照顧及出院後需專人照顧2 個月等情，業據
      恩主公醫院110年10月1日函文記載明確（見原審卷第47至
      49頁）。而被上訴人主張全日看護費用每日以2,200元計
      算，尚屬合理，則其請求2個月看護費用13萬2,000元，即
      無不合，上訴人此部分之抗辯，並無可採。　
  ２、薪資損失部分：　　
　　  被上訴人受有系爭傷害需休養4 個月及復健才能恢復工作
      等節，有恩主公醫院110 年10月1 日函文在卷足憑（見原
      審卷第47至49頁），被上訴人僅主張3 個月之薪資損失，
      尚無不合。又被上訴人於受系爭傷害時尚未滿勞動基準法
      所定強制退休年齡，仍有一定勞動能力，而行政院所公布
      勞工基本工資，係依國內經濟情況調查、分析所核定之勞
      工最低生活保障，依一般客觀情形觀察，足認被上訴人勞
      動工作至少可獲得勞工基本工資，且108 年度勞工基本工
      資為23,100元，以此計算被上訴人 之不能工作損失，應
      屬客觀合理，則被上訴人請求薪資損失69,300元（計算式
      ：23,100元×3 個月），應屬有據，上訴人此部分之抗辯
      ，亦無可採。　
  ３、慰撫金部分：
      按不法侵害他人致受傷者，被害人受有非財產上損害，請
      求加害人賠償相當金額之慰撫金時，法院對於慰撫金之量
      定，應斟酌實際加害情形、所造成之影響、被害人痛苦之
      程度、兩造之身分地位經濟情形及其他各種狀況，以核定
      相當之數額（最高法院47年台上字第1221號、51年台上字
      第223號判決先例意旨參照）。經查，被上訴人因上訴人
      上開侵權行為致受有系爭傷害，於108年7月9日至同年月1
      2日住院並接受開放性復位使用互鎖式鈦合金鋼板骨釘固
      定手術，需使用輪椅1 個月及術後需使用硬式護腕固定，
      出院後需專人照顧2 個月及休養4個月並復健等節，有恩
      主公醫院診斷證明書及110年10月1日函文可憑（見原審附
      民卷第8 頁、原審卷第49頁），足認其精神上確受有相當
      之痛苦，並審酌被上訴人學歷為高中畢業，經營小本生意
      ，上訴人學歷為高職畢業，從事文書工作，月薪約22,000
      元，及稅務電子閘門財產所得調件明細表（見限閱卷）所
      記載之兩造財產資料，斟酌兩造之身分、地位、資力、經
      濟狀況、上訴人侵害情節非輕、對被上訴人所造成之損害
      、被上訴人所受身體及精神上痛苦程度等一切情狀，認被
      上訴人請求慰撫金以12萬元為適當；逾此範圍之請求，尚
      無足取。兩造各自辯稱慰撫金過低或過高，均無可採。 
  ４、準此，被上訴人所得請求之損害賠償金額為看護費用13萬2,000元、薪資損失69,300元、慰撫金12萬元，及上訴人不爭執之醫療復健費用5萬7,362元、輪椅費用4,000元，合計38萬2,662元。
（二）被上訴人就系爭傷害是否與有過失？
　１、按民法第217條第1項所謂被害人與有過失，必須其行為與
      加害人之行為，為損害之共同原因，而其過失行為並為有
      助成損害之發生或擴大之行為者，始屬相當(最高法院 10
      7年度台上字第1854號判決意旨參照）。              
　２、上訴人雖辯稱：本件起因於被上訴人突然在伊背後動手所
      致，被上訴人就系爭傷害與有過失云云。惟被上訴人當時
      係身體直立站在原處，僅伸出左手以手掌拍一下上訴人之
       右肩後隨即縮手等節，有另案刑事錄影光碟勘驗筆錄及
      相片在卷足憑（見另案刑事卷第64頁、本院卷第83頁）。
      足徵被上訴人並未動手推上訴人，難認其有為助成損害之
      發生或擴大之行為，即無與有過失可言，上訴人此部分所
      辯，並無可採。
六、綜上所述，被上訴人依民法第184條第1項前段、第193條第1
    項、第195條第1項規定，請求上訴人給付31萬6,612元，及
    自刑事附帶民事訴訟起訴狀繕本送達翌日即109年11月6日起
    （見原審附民卷第3頁）至清償日止，按週年利率百分之5計
    算之利息，即屬有據，應予准許。原審就此部分為上訴人敗
    訴之判決，並無不合。兩造就其敗訴部分分別提起上訴及附
    帶上訴，各指摘原判決不利於己之部分不當，求予廢棄改判
    ，為無理由，兩造之上訴及附帶上訴均應駁回。另被上訴人
    依民法第193條第1項規定，追加請求6萬6,000元及自附帶上
    訴狀繕本送達翌日起即111年4月21日起（見本院卷第71頁）
    至清償日止，按週年利率百分之5計算之利息，為有理由，
    應予准許。
七、本件事證已臻明確，兩造其餘之攻擊或防禦方法及所用之證
    據，經本院斟酌後，認為均不足以影響本判決之結果，爰不
    逐一論列，附此敘明。
八、據上論結，本件上訴人之上訴、被上訴人之附帶上訴均為無
    理由，被上訴人之追加之訴為有理由，依民事訴訟法第449
    條第1項、第78條，判決如主文。 
中　　華　　民　　國　　111　年　　5 　　月　　11　　日
                  民事第二庭
                      審判長法  官  陳容正
                            法  官  邱  琦　　
　　                        法  官  劉素如
正本係照原本作成。
不得上訴。
中　　華　　民　　國　　111　年　　5　　　月　　12　　日
　　　　　　　　　　　　　  書記官　潘大鵬